臺灣新竹地方法院刑事判決　　　　　　　　　　　　　　九十一年度訴字第九八號
　　公　訴　人　臺灣新竹地方法院檢察署檢察官
　　被　　　告　甲○○
右列被告因重利案件，經檢察官提起公訴( 九十年度偵字第七一七二號 )，本院判決
如左：
    主  文
甲○○共同以犯重利罪為常業，處有期徒刑伍月，如易科罰金，以佰元折算壹日。
    事  實
一、甲○○與不詳姓名成年男子「王先生」，意圖恃放款賺取重利營生，基於共同之
    犯意聯絡，由「王先生」在報紙刊登電話000000000號或000000
    0000號廣告，乘他人經濟拮据、急需用錢之急迫窘境，以每貸款新臺幣( 下
    同 )一萬元，每十天為一期，收取二千元利息( 即月利率為百分之六十 )，每遲
    延一天罰款一千元之高額利率對外貸放款項，並由「王先生」使用電話號碼00
    00000000之行動電話與甲○○所使用電話號碼0000000000之
    行動電話聯絡放款及收款事宜。適有丙○○因需款孔急，於民國九十年九月二十
    五日以前開廣告上000000000號電話向「王先生」洽借四萬元，旋由「
    王先生」於當日晚上九時許帶同甲○○及其他不詳姓名男子二人共同前往丙○○
    住處附近之新竹市○○路二六○巷巷口，預扣第一期利息八千元後，交付三萬二
    千元予丙○○，並由丙○○簽發面額各四萬元之本票三張，及提供身分證及健保
    卡以供擔保，續經丙○○繳付二期利息及逾二日之罰款計一萬八千元，總計向丙
    ○○前後收取二萬六千元與原本顯不相當之重利，並均賴以營生。嗣因丙○○無
    力繼續清償本息，且其住處牆壁復經人噴漆留有「丙○○欠錢不還要你死」等字
    跡，致丙○○心生畏懼乃向警方報案，而經警於九十年十二月三日二十二時許(
    起訴書誤載為十二月二十二日 )，在新竹市○○路火車站前，查獲前來收取利息
    之甲○○，並在甲○○身上扣得丙○○身分證影本及所簽發之本票影本三張。
二、案經新竹市警察局第二分局報請臺灣新竹地方法院檢察署檢察官偵查起訴。
    理  由
一、訊據被告甲○○固坦承於右揭時地受自稱「王志成」成年男子之委託前往向丙○
    ○收款十二萬元等情不諱，惟矢口否認有何重利犯行，辯稱：伊自九十年十月間
    即在易晟商行任職，而因易晟商行營業項目本有應收帳款收買、逾期應收帳款管
    理服務業等事項，乃於九十年十一月一日受王志成委託處理丙○○積欠王志成十
    二萬元之債務催討事宜，並由王志成書立委任契約書一紙為憑，伊並不知王志成
    經營地下錢莊云云。經查：右開於九十年九月二十五日晚上九時許，被告與自稱
    「王先生」及其他不詳姓名男子共四人曾前往丙○○住處附近之新竹市○○路二
    六○巷巷口，並由「王先生」於預扣第一期利息八千元後，交付三萬二千元予丙
    ○○之事實，業據被害人丙○○於警訊時陳述明確，則被告陳稱其並未參與貸放
    款項之行為，尚非無疑。又被告雖稱王志成於九十年十一月一日委託其任職之易
    晟商行處理丙○○積欠王志成十二萬元帳款事宜，並提出王志成所書立之委任契
    約書一紙為憑( 詳偵查卷第十八頁 )，惟觀之該委任契約書內雖記載王志成委託
    易晟商行處理應收帳款，然就王志成個人身分資料及聯絡地址均未書立，且無留
    存王志成個人之證件，則被告如係以從事催討帳款為業，應無不就委託人個人身
    分資料詳予記明，俾免日後遇有委託人虛構事實或偽造證據，甚而催討酬金，發
    生無從查訪委託人身分之窘境，況經本院調閱被告所稱王志成使用電話號碼00
    00000000之行動電話通話資料，既自九十年十二月五日之後即無通話紀
    錄，有泛亞電信股份有限公司函一件可稽，則該委任契約書是否真實，要非無疑
    。且該委任契約書記載王志成委託處理丙○○積欠十二萬元帳款事宜須付酬金二
    成乙節，亦與被告於偵查初訊時所稱係按所得金錢三成抽傭之情不符( 詳偵查卷
    第二十七頁 )，則被告如確受王志成委託處理收付帳款事宜，應無不清楚酬金計
    算基準之理，益見被告所述之真實性堪疑。參之被告既供承其如收到帳款後係以
    行動電話與「王先生」聯絡分取酬勞等語( 詳偵查卷第三十六頁 )，則被告既不
    知「王先生」實際之居住所，反藉行動電話與「王先生」聯絡繳回所收款項地點
    ，復於九十年十二月三日，受「王先生」電話指示前往新竹市○○路火車站向丙
    ○○收款，顯與受託處理帳款收付業務之常情有悖，衡諸經驗法則，難謂有不知
    其中奚翹之理，是被告應有知悉「王先生」係從事地下錢莊貸收款工作之認識，
    其所辯不知情云云，要係推諉圖卸之詞，不足採信。至證人即易晟商行負責人乙
    ○○雖到庭結證：易晟商行之員工係自己接案，自己處理，不是由商行接案後交
    由員工處理，其並不清楚被告接案之情形，且未見過王志成等語，即難據證人乙
    ○○之證詞，採為被告並未與「王先生」共同參與重利犯行之有利證據。末查，
    被害人丙○○於上開時地向「王先生」洽借四萬元，既由「王先生」預扣第一期
    利息八千元後，交付三萬二千元予丙○○，並由丙○○簽發面額各四萬元之本票
    三張，及提供身分證及健保卡以供擔保，續經丙○○繳付二期利息及逾二日之罰
    款計一萬八千元等情，業據被害人丙○○陳述明確，且有身分證影本一件及本票
    影本三件附卷為憑，則「王先生」貸款他人一萬元，每十天為一期，收取二千元
    利息，依此計算，「王先生」貸款他人所收取之利息應係月利率為百分之六十，
    應屬與原本顯不相當之重利，要屬無疑。又按刑法上所謂常業犯，係指反覆以同
    種類行為為目的之社會活動之職業性犯罪而言，至於其犯罪所得之多寡，事後仍
    否保有該犯罪所得，是否恃此犯罪為唯一的謀生職業，則非所問，縱另兼有其他
    職業，或犯罪所得不多，均無礙於該常業犯之成立 (最高法院八十九年度臺上字
    第四四五號判決意旨參照 )。則被告既與自稱「王先生」之成年男子，基於共同
    之犯意聯絡，並經手處理收款等事宜，且每十日即可收取一期利息，顯係倚恃重
    利所得為生，本件事證明確，犯行堪以認定。
二、核被告所為係犯刑法第三百四十五條之常業重利罪。被告與「王先生」間有犯意
    聯絡及行為分擔，應論以共同正犯。爰審酌被告素行尚佳，年輕力盛，不思以正
    當方式賺錢，反而趁人之危，利用他人亟需用錢之際而收取高額之利息，實屬不
    該，且借款人終因無力負擔重利或鋌而走險犯罪或輕生尋短等社會事件亦多有所
    聞，是被告之重利犯行實不宜輕判，及其犯罪動機、手段、犯罪後態度等一切情
    狀，量處如主文所示之刑，並諭知易科罰金之折算標準，以示懲儆。至查獲之丙
    ○○之身分證既係丙○○向被告借款時供擔保之用，並非被告所有之物，不得沒
    收。又本件被告與「王先生」之違法行為是在於取得與原本顯不相當之重利，並
    不在於前揭取得之本票，況「王先生」確有借款予丙○○，是丙○○簽發前揭本
    票交付「王先生」收執，此本票係屬債權之憑據，自無庸宣告沒收，併此敘明。
據上論斷，應依刑事訴訟法第第二百九十九條第一項前段，刑法第二十八條、第三百
四十五條、第四十一條第一項，罰金罰鍰提高標準條例第一條前段、第二條，判決如
主文。
本案經檢察官吳金棟到庭執行職務。
中      華      民      國    九十一    年      三      月   二十八     日
                              臺灣新竹地方法院刑事第一庭
                                  法  官  王佳惠
右正本證明與原本無異。
如不服本判決，應於判決送達後十日內向本院提出上訴狀( 應附繕本 )，上訴於臺灣
高等法院。
                                  書記官  江靜玲
中      華      民      國    九十一    年      三      月   二十九     日
附錄論罪科刑法條全文：刑法第三百四十五條。
中華民國刑法第三百四十五條
 (常業重利罪)
以犯前條之罪為常業者，處五年以下有期徒刑，得併科三千元以下罰金。
